【裁判字號】    92,上訴,1797
【裁判日期】    921006
【裁判案由】    誣告等
【裁判全文】
臺灣高等法院刑事判決                          九十二年度上訴字第一七九七號
    上  訴  人
    即  自訴人  甲○○
    自訴代理人  陳益軒律師
    被      告  乙○○
    選任辯護人  廖湖中律師
右上訴人因自訴被告偽造文書案件，不服臺灣士林地方法院九十一年度自字第二一九
號，中華民國九十二年四月二十三日第一審判決，提起上訴，本院判決如左：
    主  文
原判決關於本件自訴不受理部分撤銷，發回臺灣士林地方法院。
    理  由
一、原判決意旨略以：自訴人以被告乙○○為台灣黃朝科技股份有限公司（下稱黃朝
    公司）之法定代理人，於民國九十年七月二十四日，將其持有黃朝公司一百萬股
    之股份，以每股新台幣（下同）十元之價格，轉讓給自訴人，經自訴人同意後，
    被告遂將上開股票一千張過戶給自訴人。嗣自訴人並未接獲被告召集股東會之通
    知，但於同年十二月間卻聽聞被告已將黃朝公司之資本額從五千萬增資為一億元
    ，自訴人乃向經濟部查詢，並於九十一年三月二十一日及同年四月十日，分別接
    獲經濟部函覆黃朝公司變更登記事項紀錄，始知被告於九十一年一月十一日以偽
    造之九十年十一月三十日上午十時臨時股東會議紀錄，向經濟部辦理增資登記。
    而且，被告向經濟部呈報之股東名簿中，亦無登載自訴人之股東資料及持有股數
    ，足徵被告向經濟部呈報之增資及增加發行股票之股東會議決議及股東名簿等異
    動資料，均係被告所偽造，因認被告涉有刑法第二百十條、第二百十四條、第二
    百十一條之偽造文書罪嫌云云。經以：(一)自訴人雖持有被告背書移轉之黃朝公司
    股票一千張，因自訴人之本名、及住或居所均未記載於黃朝公司之股東名簿，故
    自訴人並非黃朝公司之股東。(二)黃朝公司九十年十一月三十日上午十時及同年十
    二月十九日上午十時，召開之股東臨時常會議事錄及增資後股東臨時會議事錄，
    係分別由案外人即股東胡一君、林承濂擔任紀錄，並以自己名義作成；被告既為
    黃朝公司之代表人，自有權以公司名義製作文書，縱令內容不實，除合於業務登
    載不實之要件，得成立刑法第二百十五條之罪名外，尚無成立偽造文書罪之餘地
    。(三)自訴意旨所指被告涉嫌偽造文書罪等情，縱令屬實，亦因直接受害人為經濟
    部，或黃朝公司及其股東。自訴人並非該公司股東，而且被告也未冒用自訴人名
    義偽造文書，故自訴人並非直接被害人，依法不得提起自訴，應諭知不受理之判
    決。並敘明無必要依自訴人所請傳喚黃朝公司全體股東之理由等語。
二、按刑事訴訟法第三百十九條第一項所稱被害人，固以直接被害人為限，然是否直
    接，係以犯罪行為與受侵害之法益有無直接關係為斷，至所謂被害人，只須就其
    所訴之事實，如果屬實，實體法上足認其為被害之人已足，並不以實際上確曾受
    害為必要。查股份有限公司之股東，對於公司董事、監察人之侵占或背信行為，
    固不得以股東之身份提起自訴，然股東因與董事或監察人私人間之行為，直接受
    有侵害，並非不得以被害人之身份提起自訴，自不能因其為股東而剝奪其自訴之
    權利。又公司有關會議議事錄之偽造、變造，一般股東固僅屬間接被害，但如偽
    造、變造之內容侵及特定股東之權益，該特定股東應屬直接被害人，最高法院著
    有五十六年度台上三一二七號、八十三年臺上字第四八二號判決可資參照。
三、查本件自訴人與被告間股票交易之糾紛尚於南投地院審理中，此業據被告於本院
    調查中陳明在卷（見本院卷第八二頁），且被告已將其個人所有公司股份中之一
    百萬股股票蓋章交付轉讓予自訴人，為被告所是認，是自訴人是否因股東與董事
    私人間之行為，直接受有侵害？況黃朝公司於九十一年五月十三日函知各股東將
    原持有之股票寄回公司，以利進行股票更換作業等情，亦有自訴人收受之函件附
    卷足憑（見本院卷第六十七頁、第六十八頁），倘自訴人確具黃朝公司股東地位
    ，且黃朝公司前開股東會決議係不實，則增資即不實，自訴人之股東權即被稀釋
    ，確實足以影響股東之權益，蓋股東權本身即為法律上賦予股東之權利，而原告
    之股權、持股比例究係若干，實已涉及自訴人法律上之利益，則本件自訴人所生
    損害，即與被告任代表人之黃朝公司前開股東會決議之真偽是否有直接關係，自
    非全無研酌之餘地，原審未詳予審究，遽以自訴人非直接被害人，不得提起本件
    自訴而諭知不受理判決，即非無可議。自訴人上訴意旨指摘原判決不當，則有理
    由，應由本院予以撤銷改判，發回原審法院詳為查明，另作適法之裁判，並不經
    言詞辯論為之，附此敘明。
據上論斷，應依刑事訴訟法第三百六十九條第一項後段、第三百七十二條，判決如主
文。
中      華      民      國    九十二    年      十      月      六      日
                              臺灣高等法院刑事第一庭
                                  審判長法  官  李  相  助
                                        法  官  黃  聰  明
                                        法  官  魏  新  國
右正本證明與原本無異。
如不服本判決，應於收受送達後十日內向本院提出上訴書狀，其未敘述上訴之理由者
並得於提起上訴後十日內向本院補提理由書（均須按他造當事人之人數附繕本）。
                                        書記官  賴  淑  真
中      華      民      國    九十二    年      十      月      八      日


司法院資訊處製作；財團法人民間司法改革基金會備份。
